【裁判字號】    95,上,5
【裁判日期】    950704
【裁判案由】    請求為一定行為
【裁判全文】
臺灣高等法院臺中分院民事判決             95年度上字第5號
上  訴  人  員林汽車客運股份有限公司
法定代理人  丁○○
訴訟代理人  陳忠儀律師
複代理人    楊宏鈞律師
被上訴人    庚○○
訴訟代理人  蘇顯騰律師
訴訟代理人  丙○○
                          巷106號之1
上列當事人間請求為一定行為事件，上訴人對於民國94年10月27
日臺灣彰化地方法院94年度訴字第488號第一審判決提起上訴，
本院於94年6月20日言詞辯論終結，判決如下：
    主      文
原判決廢棄。
被上訴人應就上訴人於民國九十三年五月十八日召開股東常會之
議事錄及民國九十三年五月二十六日召開董事會之議事錄上簽名
或蓋章。
第一、二審訴訟費用由被上訴人負擔。
    事實及理由
壹、上訴人主張：上訴人於民國93年5月18日召開上訴人公司第
    81期股東常會（下簡稱系爭股東常會），改選董、監事，並
    於同年5月26日召開上訴人公司第二二屆董事會（下簡稱系
    爭董事會）選任新任董事長為蔡冠宗，因上訴人公司董事長
    已改變必須以上開二次會議紀錄向主管機關辦理負責人變更
    登記，詎被上訴人因未被續被選任為董事長，竟拒絕在系爭
    股東常會會議紀錄及系爭董事會會議紀錄為簽名，致上訴人
    無法向主管機關辦理負責人變更登記，影響上訴人業務營運
    、債信往來等，損害上訴人權益，爰依公司法第183條第1項
    及同法第207條之規定，及委任之法律關係，求為命被上訴
    人應就上訴人於民國九十三年五月十八日召開股東常會之議
    事錄及民國九十三年五月二十六日召開董事會之議事錄上簽
    名或蓋章之判決。
貳、被上訴人則以：(一)、上訴人於台灣彰化地方法院93年度訴字
    第851號請求被上訴人為一定意思表示事件之前訴訟事件，
    已起訴請求被上訴人於上訴人之系爭股東會議事錄及系爭董
    事會議事錄上簽名及蓋章，經該院審理並為實體判決駁回上
    訴人之訴，業已確定在案，本件起訴有違一事不再理之規定
    。(二)、員林客運公司於九十三年五月十八日召開九十二年度
    第81期之股東常會，惟決議案時﹐僅由在場之股東拍手通過
    ﹐實際上並未清點出席股東人數及出席股權數﹐亦未進行領
    取及發放董事﹑監察人選票﹐及投票選舉董事、監察人﹐暨
    計算出席股權暨各董事、監察人得票權數之程序，該股東常
    會實際並無選任新任董事﹑監察人之決議存在。縱認為決議
    存在，亦因未計算在場股東之股份以致無法確定各董事、監
    察人是否合法當選及其當選之得票股權數多少？且上訴人所
    提之系爭第81期股東常會議事錄﹐記載「本日出席大會股東
    及股東代理人共242人，所代表股份共計9,552,575股」，與
    事實不符。又該決議記載各董事、監察人之被選舉權數，亦
    為憑空捏造不實，被上訴人不願亦不敢在該偽造之股東常會
    議事錄上簽名。(三)、又該「員林汽車客運第廿二屆第一次監
    察人會議」，卻被變造為「員林汽車客運第廿二屆第一次董
    事會議」 (手寫稿)，被上訴人當日僅曾在原係監察人會議
    之簽到簿簽名，嗣後竟被私自變造增加「一、報告事項。
    二、票選本屆董事長、副董事長案：董事長蔡冠宗五票當選
    ，副董事長乙○○四票當選。」等字，且未記載被上訴人及
    另一董事楊珠如之異議內容，上開二項議事錄在形式上書面
    審查，被上訴人無在不正確或與事實不符之議事錄簽名或蓋
    章之義務。(四)、系爭系爭股東常會決議既無法確認是否有超
    過出席股權之半數？亦無法得知各董事、監察人之被選舉之
    權數為何？更無法知悉哪一位候選董事之所得選票代表選舉
    權最多，有權依法召集第二十二屆第一次之董事會，即難認
    其後召集董事會之人為有召集權，縱有董事會決議，亦當然
    無效。基此，被上訴人亦無義務在該議事錄上簽名或蓋章。
參、程序方面：
  (一)查上訴人前93年間，向臺灣彰化地方法院93年度訴字第851
    號請求一定之意思表示訴訟，經法院以公司與董事間訴訟，
    須由監察人或股東會另行選定之人代表公司提起訴訟，被上
    訴人已於九十三年五月十八日經上訴人公司之股東常會決議
    選任為第二十二屆董事，上訴人起訴，未經股東會決議並由
    監察人代表公司起訴，而由新任董事長蔡冠宗代表公司提起
    本件訴訟，係未由法定代理人合法代理，其訴不合法。又被
    上訴人有無於議事錄上簽名或蓋章與否，而對股東會及董事
    會之決議之效力既不生影響，且依公司法第一百八十三條第
    一項之前後文義觀之，並未規定主席「應」於議事錄上簽名
    或蓋章，是主席並無該作為義務之存在等理由，認上訴人之
    訴亦無理由而判決駁回上訴人之訴，並已確定，此經本院調
    取該案卷宗查明屬實，並有判決書附卷可稽。經查上開確定
    判決之理由，既認為上訴人起訴在程序上為不合法，法院理
    應以「裁定」駁回其訴，不得進而為實體之判決。雖其形式
    上以「判決」為之，但主文為上訴人之訴駁回，理由上並有
    上開不合法之認定理由，並不影響其起訴程序不合法判決之
    確定效力，縱然該判決進一步就實體內容為判斷，結論亦有
    上訴人之訴為無理由，然前案法院既已認定前案起訴之程序
    不合法，即不應為實體之判斷，所為實體判斷，顯然係錯誤
    之贅述，應認前案有關實體論述部份屬無意義或無效之論述
    ，上訴人嗣後，遵照上開確定判決之理由，召開股東會決議
    由監察人代表公司提起本訴，重新提起本訴，不能以上開確
    定判決錯誤之贅述，認為上訴人本件之起訴為前案確定判決
    效力所及，不得再提起本件之訴，被上訴人抗辯上訴人本件
    起訴其訴訟標的為上開確定判決之效力所及云云，核非可採
    。
  (二)次查本件上訴人因上開確定判決事件後，於94年5月25日召
    開股東會，會中討論因被上訴人不同意在股東會及董事會決
    議文件為簽名蓋章造成公司無法向經濟部辦理負責人變更登
    錄，擬委任監察人代表公司對被上訴人提起給付之訴，經決
    議通過，有原告提出之股東會議紀錄可稽（見原審卷第13頁
    ），被上訴人在原審始終未爭執，而被上訴人之訴訟代理人
    於本院始以監察人丁○○代表上訴人公司對被上訴人提起訴
    訟，有無經股東會之決議為質疑，然上訴人所提出之上訴人
    公司94年5月25日召開股東會議紀錄，被上訴人本人亦有到
    場開會發言，此有會議紀錄可憑，被上訴人本人始終未爭執
    該會議之真實性，甚至於本院亦從未爭執該會議之真實性，
    堪認上開會議紀錄為真實，被上訴人訴訟代理人對該會議紀
    錄亦未爭執其真實性，仍為上開抗辯，核非可採，且該防禦
    方法，為被上訴人於二審所新提出，又未釋明有民事訴訟法
    第447條第1項但書各款之事由，違反同條第2項之規定，依
    同條第3項之規定，本院應駁回之。
肆、實體方面：
一、上訴人主張上訴人於民國93年5月18日召開股東會改選董、
    監事，並於同年5月26日召開董事會選任新任董事長，被上
    訴人時任上訴人董事長兼上開董事會之召集人，而被上訴人
    拒絕於上述股東會及董事會議事錄上簽名及蓋主席章等事實
    ，已據其提出「員林汽車客運股份有限公司第81期股東常會
    議事錄」及「員林汽車客運第廿二屆第一次董事會議議事錄
    」為證，被上訴人雖抗辯上開會議紀錄之記載不實，並有無
    效之原因，其因而無須在不實之會議紀錄為簽名蓋章云云，
    是本件主要之爭點在上開二會議紀錄之內容有無不實或無效
    之原因。
二、關於上訴人所提出之「員林汽車客運股份有限公司第81期股
    東常會議事錄」有無不實部分：
  (一)被上訴人雖抗辯系爭股東常會之紀錄不實無非以當天實際上
    股東出席總股數僅5,13 8, 345股，占已發行股份總數10,8
    80, 000股之47.2%，認為系爭股東常會議事錄所載「本日出
    席大會股東及股東代理人共242人，所代表股份共計9,552,
    575股」，與事實不符云云。惟查被上訴人上開計算固提出
    自己計算之「員林汽車客運股份有限公司第81期股東常會報
    到名冊明細」為證（見本院卷第75頁以下），然被上訴人自
    認其自己所計算之出席股數對於有寫委託的部份全部未計入
    （見本院卷第102頁），則其將委託出席者之股數全部不予
    計算，顯非正確。
  (二)反觀上訴人主張系爭股東常會所載「出席者所代表之股東人
    數為242人，所代表之股份共計0000000股。」為真實乙節，
    已據上訴人提出股東委託書一冊為證（卷外證物），並舉證
    人乙○○於本院具結證稱：我的家族都委託我，五天前我就
    把委託書交給董事會秘書，其他委任其他人也是五天前交委
    託書給董事會。我的部分委託書上有記載委託的代理人是乙
    ○○，是我的筆跡，我交給董事會前就已填好了。證人辛○
    ○亦於本院具結證稱：系爭股東常會所記錄係依據出席的人
    及委託書的股數計算而來，證人戊○○亦於本院到庭具結證
    稱：系爭股東常會之出席股數係依據委託書與參加的人加總
    計算，委託書是五天前寄出，有蓋委託人的印章，及記載被
    委託人等事項（見本院卷第132頁以下筆錄），證人己○○
    亦於本院證稱：系爭股東常會記錄係根據全部出席及委託書
    為計算，證人甲○○即會議記錄亦於本院到庭證稱會議紀錄
    內容與實際開會之結論是一樣的（見本院卷49頁），足以證
    明系爭股東常會會議紀錄之記載出席代表之股份數目並無不
    實。被上訴人空言委託書有的受委託人之記載原是空白，由
    己○○事後補行填載，認為不能計入云云，並未舉證以實其
    說，核不可採。
  (三)被上訴人另抗辯系爭股東常會於進行選舉董事﹑監察人之決
    議案時﹐僅由在場之股東拍手通過，實際上並未清點出席股
    東人數及出席股權數﹐亦未進行領取及發放選舉董事﹑監察
    人選票﹐及投票選舉董事、監察人﹐暨計算出席股權暨各董
    事、監察人得票權數之程序，然上訴人對於本件董事、監察
    人選舉，其過程為到場股東全體拍手無異議通過，實際上並
    無領取選票及投票之動作之事實並不爭執，而系爭股東常會
    僅記載：「選舉事項：主席宣佈董事及察人任期屆滿提請改
    選﹐並徵大會同意﹐依規進行選舉事項」﹐並紀錄當選人及
    當選權數，而因選出之之董事及監察人有人提議照舊，則選
    舉之方式縱然未經實際領票，但既確經全體同意而拍手通過
    ，該決議內容所載董事當選人、監察人當選人及其獲選之股
    數既係經出席者及委託書計算而來，即難決議內容有被上訴
    人所指之不實，
  (四)尤以被上訴人為當時之董事長，且為該會議記錄之主席，而
    如確如其抗辯出席人數不足，其何以為會議之決議？並進而
    召集後述之董事會？況該會議記錄乃由記錄甲○○擔任現場
    錄音及紀錄工作，是日會議紀錄由總經理撰稿由甲○○核對
    並簽名，經上呈被上訴人核簽同意後始由甲○○蓋章，此經
    甲○○提出聲明書一紙，並到庭證稱屬實，被上訴人因事後
    董事會未選任其續任董事長，竟否認其自己所召開之會議且
    經核簽同意之會議紀錄內容，更有違誠信原則，顯不可採。
  (五)依上所述，被上訴人抗辯系爭股東常會紀錄為不實之文件
    云云，不足採信。
三、關於上訴人所提出之「員林汽車客運股份有限公司93年5月
    26日第二二屆董事會議」（以下簡稱系爭董事會議事錄）有
    無不實或無效部分：
  (一)被上訴人雖抗辯該「員林汽車客運第廿二屆第一次監察人會
    議」，卻被變造為「員林汽車客運第廿二屆第一次董事會議
    」 (手寫稿)，被上訴人當日僅曾在原係監察人會議之簽到
    簿簽名，嗣後竟被己○○私自變造增加「一、報告事項。二
    、票選本屆董事長、副董事長案：董事長蔡冠宗五票當選，
    副董事長乙○○四票當選。」等字眼，惟查上訴人所提出之
    系爭董事會議事錄，雖原記載「監察人」會議，然在上簽名
    者為乙○○、辛○○、戊○○、蔡冠宗、顏麗華、楊珠如及
    楊澤明等人，此有該系爭董事會議事錄原本附卷可稽（見原
    審卷第11頁），均係系爭股東常會所選出之董事，並非監察
    人，顯然原書寫的「監察人」會議係誤植，故其後將之改正
    為「董事」會議，並無不合，被上訴人竟以此指為遭變造云
    云，實不值一駁。又系爭董事會議事錄經票選本屆董事長、
    副董事長，蔡冠宗五票當選董事長，乙○○以四票當選，此
    為系爭董事會議事錄開會時之真實過程，此經董事乙○○、
    辛○○、戊○○、蔡冠宗、顏麗華、楊珠如等人及紀錄甲○
    ○證述屬實，被上訴人空言變造云云，亦不足採。
  (二)被上訴人又抗辯系爭董事會議事錄依公司法第二百零三條第
    一項規定每屆第一次董事會﹐由所得選票代表選舉權最多之
    董事召集之，系爭股東常會並無投票及計算各董事之被選舉
    所得選票代表權數﹐以致無法確認何人為所得選票代表選舉
    權最多之董事﹐故伊所召集之董事會召集程序亦屬違法而當
    然無效，然上開系爭股東常會會議紀錄並無不實，有如前述
    ，其所為抗辯已非可採，況被上訴人時任上訴人公司董事長
    ，且又係系爭股東常會選出股數最多之董事，屬有權召集權
    之人，系爭董事會又係被上訴人自己所召集之會議，竟以自
    己為無權召集之人為抗辯，亦有違誠信原則，難以採信。
  (三)依上所述，本件被上訴人實係因系爭董事會，並未依其願被
    選任為董事長，所為之杯葛行為，灼然甚明，其上開抗辯，
    並無足可採。
四、按公司與董事間之關係，除本法另有規定外，依民法關於委
    任之規定公司法第192條第4項定有明文。又「股東會之議決
    事項，應作成議事錄，由主席簽名或蓋章，並於會後20日內
    ，將議事錄分發各股東」、「董事會之議事，應作成議事錄
    。前項議事錄，準用第183條之規定」公司法第183條第一項
    、第207條定有明文。被上訴人於系爭股東常會及系爭董事
    會時任上訴人公司董事長，並任該二次會議之主席，因董事
    會議決議已改選董事長，上訴人公司必須依系爭二之會議決
    議為辦理公司負責人之變更登記，被上訴人基於受上訴人委
    任之關係，自有在系爭股東常會及系爭董事會議事錄為簽名
    ，以利上訴人辦理變更事務。次按董事會選任新任董事長，
    原任董事長拒於議事錄簽名或蓋章，應由公司向法院提起請
    求主席 (原任董事長)於股東會或董事會議事錄上簽名或蓋
    章之給付之訴。即檢附提起給付之訴之有關證明文件辦理變
    更登記，而有關證明文件，係指向法院提起給付之訴之掛號
    起訴狀，及其所附股東會或董事會議事錄等文件，此亦有經
    濟部商業司94年03月10日經商字第09402404460號函件可憑
    ，而本件被上訴人抗辯其有正當理由不在系爭股東常會、系
    爭董事會議事錄簽名蓋章云云，均非可採，有如前述，則上
    訴人本於委任之法律關係，及公司法第183條第一項、第207
    條之規定，請求被上訴人應就上訴人於民國九十三年五月十
    八日召開股東常會之議事錄及民國九十三年五月二十六日召
    開董事會之議事錄上簽名或蓋章，非但有權利保護必要，亦
    屬有據，應予准許，原審為上訴人敗訴之判決，尚有未洽。
    上訴意旨指摘原判決不當，求予廢棄改判，為有理由。爰由
    本院予以廢棄改判，如主文第二項所示。
五、二造其餘攻擊防禦方法，經審酌後，核與判決結果不生影響
    ，爰不一一贅述，併此敘明。
據上論結，本件上訴為有理由，依民事訴訟法第四百五十條、第
七十八條判決如主文。
中    華    民    國    95    年    7     月    4    日
                      民事第三庭審判長法  官   陳照德
                                      法  官   曾謀貴
                                      法  官   蔡王金全
以上正本係照原本作成。
如對本判決上訴，須於收受判決送達後二十日內向本院提出上訴
書狀，其未表明上訴理由者，應於提出上訴後二十日內向本院提
出上訴理由書 (須按他造人數附具繕本)。
上訴時應提出委任律師為訴訟代理人之委任狀。具有民事訴訟法
第四百六十六條之一第一項但書或第二項之情形為訴訟代理人者
，另應附具律師及格證書及釋明委任人與受任人有該條項所定關
係之釋明文書影本。
                                     書記官    許麗花
中    華    民    國    95    年    7     月    5     日
                                                      Ｂ


司法院資訊處製作；財團法人民間司法改革基金會備份。
